臺灣高雄地方法院刑事判決　　　　　　 94年度簡上字第765號
上　訴　人　臺灣高雄地方法院檢察署檢察官
被　　　告　丁○○
　　　　　　　　　　　5號
上列上訴人因詐欺案件，不服本院高雄簡易庭中華民國94年7 月
25日94年度簡字第4349號第一審簡易判決（聲請簡易判決處刑案
號：臺灣高雄地方法院檢察署94年度偵字第13168 號），提起上
訴及移送併辦（併辦案號：臺灣高雄地方法院檢察署94年度偵字
第17579 號），本院管轄之第二審合議庭判決如下：
    主  文
原判決撤銷。
丁○○連續幫助意圖為自己不法之所有，以詐術使人將本人之物
交付，處有期徒刑伍月，如易科罰金，以參佰元折算壹日。
    事  實
一、緣現今國內社會層出不窮之刮刮樂、退稅或其他相類似之詐
    騙集團或不法份子，經常利用他人之存款帳戶存摺、印章、
    提款卡及密碼轉帳，藉以掩飾渠等之不法行徑，避免執法人
    員循線追究、處罰，並期確保其犯罪所得之不法利益並掩人
    耳目，此類訊息吾人得從一般社會新聞報導可知，因而民眾
    客觀上當可預見一般取得他人金融存款帳戶使用之行徑常與
    詐欺集團之犯罪密切相關。詎丁○○明知上情，竟本於對其
    提供銀行帳戶雖無引發他人萌生犯罪之確信，然因提供帳戶
    有利可圖，縱若他人持其存摺、提款卡、密碼及印鑑等個人
    信用資料作為詐騙犯罪工具，亦不違反其本意之不確定故意
    ，而基於幫助詐欺之概括犯意，（一）先於94年3 月間某日
    ，在不詳地點，將如附表一編號１、２所示之華南商業銀行
    岡山分行、中國國際商業銀行岡山分行之帳戶存摺、提款卡
    及印章，交付提供予姓名、年籍均不詳之成年人使用，以此
    方式幫助該成年人為詐欺取財犯行時，方便取得贓款及掩飾
    詐欺犯行不易遭人查緝。而前開姓名、年籍不詳成年人於取
    得丁○○所交付之上開帳戶存摺、提款卡後，遂基於意圖為
    自己不法所有之犯意，於附表二編號１所示時間，向乙○○
    施以如附表二編號１所示之詐術，致使乙○○陷於錯誤，而
    將如附表二編號１所示之款項匯入以丁○○名義所開立如附
    表一編號１、２所示之帳戶內，得手後，該姓名、年籍均不
    詳之成年人隨即於同日將詐騙所得款項，自上開帳戶中領出
    。嗣因乙○○發現受騙，而報警處理，始循線查獲上情。（
    二）復於不詳時間，在不詳地點，將如附表一編號３所示之
    第一商業銀行岡山分行帳戶之提款卡，交付提供予姓名、年
    籍均不詳之成年男子使用，以此方式幫助該成年男子為詐欺
    取財犯行時，方便取得贓款及掩飾詐欺犯行不易遭人查緝。
    而前開成年男子於取得丁○○所交付之上開帳戶提款卡後，
    遂即基於意圖為自己不法所有之犯意，於附表二編號２所示
    時間，向丙○○施以如附表二編號２所示之詐術，致使丙○○陷於錯誤，而將如附表二編號２所示之款項匯入以丁○○
    名義所開立如附表一編號３所示之帳戶內，得手後，該姓名
    、年籍均不詳之成年男子隨即於同日將詐騙所得款項，自上
    開帳戶中領出。嗣因丙○○發現受騙，而報警處理，始循線
    查獲上情。
二、案經高雄縣政府警察局移請臺灣高雄地方法院檢察署檢察官
    聲請簡易判決處刑及移送併辦。
    理  由
壹、程序方面：
    按被告以外之人於審判外之陳述，雖不符前4 條（指刑事訴
    訟法第159 條之1 至第159 條之4）之 規定，而經當事人於
    審判程序同意作為證據，法院審酌該言詞陳述或書面陳述作
    成時之情況，認為適當者，亦得為證據，刑事訴訟法第159
    條之5 第1 項定有明文。本案上訴人即被告丁○○對於證人
    乙○○、丙○○分別於警詢所為之陳述，於本院準備、審判
    程序時均明確表示：不爭執證據能力，並同意作為本案之證
    據等語，且本院審酌上開證人於警詢所為陳述作成時之狀況
    ，認為適當，依刑事訴訟法第159 條之5 第1 項之規定，認
    為係傳聞法則之例外，應有證據能力。
貳、實體方面：
一、訊據被告丁○○固未否認附表一所示帳戶均為伊申請，然矢
    口否認有將該等帳戶交予他人，辯稱：華南銀行岡山分行、
    中國商業銀行岡山分行這二個帳戶，是伊在94年3 月17日跟
    朋友在六合夜市遺失袋子，致這二個帳戶的存摺、印章都不
    見了。另第一商業銀行岡山分行帳戶伊很久沒有使用了，而
    伊也沒有交給別人使用，都還放在家裡云云。然查：
（一）被害人乙○○、丙○○分別遭以如附表二編號１、２所示
      之詐術詐欺而將財物各匯入被告之如附表一所示帳戶之事
      實，業據被害人乙○○、丙○○於警詢中指訴綦詳，並有
      匯款單據、開戶資料、各該帳戶往來明細、交易明細表、
      受理各類案件紀錄表附卷可憑，足認前開詐騙被害人之成
      年人等將被告上開帳戶供作詐欺使用一節，應屬實情。
（二）被告雖辯稱華南銀行岡山分行、中國商業銀行岡山分行這
      二個帳戶之存摺、印章及提款卡等，係94年3 月17日在六
      合夜市遺失，另第一商業銀行岡山分行帳戶伊都還放在家
      裡云云，惟被告於警詢時陳述：94年3 月17日在六合夜市
      遺失之存摺、提款卡共有3 本，包括華南銀行岡山分行、
      中國商業銀行岡山分行及第一商業銀行岡山分行（參94年
      6 月16日警詢筆錄），嗣於本院復辯稱第一商業銀行岡山
      分行帳戶之存摺等都還放在家裡，被告所辯前後反覆，就
      攸關個人財產重要之物，陳述前後矛盾，足見是否有帳戶
      資料遺失之情，顯有可疑。況被害人乙○○、丙○○於94
      年3 月17日及同年4 月8 日分別匯款至被告上開帳戶後，
      旋由姓名、年籍不詳者分別於同日將款項提領一空，如非
      被告交付其帳戶資料予該姓名、年籍不詳者，該姓名、年
      籍不詳者如何取得被告多達3 個帳戶之存摺、提款卡及提
      款密碼等。是被告所辯之詞與經驗法則及論理法則明顯有
      違。
（三）而被告固於94年3 月24日掛失終止上開華南銀行岡山分行
      帳戶，有華南銀行岡山分行單摺、金融卡掛失止付申請書
      2 紙在卷，堪信為真，惟被告掛失上開帳戶之時間，距被
      告陳述之失竊時間（94年3 月17日）已有數日，衡諸一般
      人於失竊金融機關之存摺等物時，為免金錢遭冒領或遭供
      犯罪使用，均會立即辦理掛失等手續，然被告竟於相距數
      日後始辦理掛失華南銀行岡山分行帳戶，且未辦理中國商
      業銀行岡山分行帳戶之掛失，顯與一般常情有違。
（四）又被告固於本院提出上開第一商業銀行岡山分行帳戶之存
      摺1 本，並經本院核閱無誤發還（參本院卷第75頁），惟
      被害人匯款、轉帳至上開帳戶後，施詐者提款只需有提款
      卡、密碼，並不以有存摺為必要條件，是以被告雖提出上
      開存摺亦不足以為其有利之認定。
（五）另自實施施詐者之角度審酌，渠等既知以他人之帳戶掩飾
      犯罪所得，當知社會上一般正常之人如其帳戶存摺、印章
      、提款卡遭竊或遺失，為防止拾得或竊得其存摺、提款卡
      之人盜領其存款或做為不法使用而徒增訟累，必於發現後
      立即報警或向金融機構辦理掛失止付。於原帳戶所有人掛
      失止付後，渠等即無法以拾得或竊得之存摺、提款卡提領
      該帳戶內之存款。渠等在此情形下，如仍以此帳戶作為其
      犯罪工具，則在渠等向他人詐騙，並誘使被害人將款項匯
      入該帳戶後，卻又極有可能因帳戶所有人掛失止付而無法
      提領，則其等大費周章從事於犯罪之行為，甘冒犯罪後遭
      追訴、處罰之風險，卻只能平白無故替原帳戶所有人匯入
      金錢，而無法得償其犯罪之目的，無異於為他人作嫁衣。
      簡言之，從事此等財產犯罪之詐欺者，若非確定該帳戶所
      有人不會去報警或掛失止付，以確定其等能自由使用該帳
      戶提款、轉帳，則其等應不至於以該帳戶從事於財產犯罪
      。故被告所辯並未將前開帳戶交付予他人使用云云，顯有
      重大悖情之處，殊不足採，其確有將上開帳戶之存摺、提
      款卡及印章等帳戶資料提供予他人使用乙節，已足認定。
（六）按金融帳戶為個人理財之工具，而申請開設金融帳戶並無
      任何特殊之限制，一般民眾皆可以存入最低開戶金額之方
      式申請之，且單一個人可以在不同之金融機構申請多數之
      存款帳戶使用，此乃眾所週知之事實，從而，依一般人之
      社會生活經驗，苟見陌生人不以自己名義申請開戶，反而
      以刊登廣告之方式，向不特定人蒐集銀行或郵局帳戶供己
      使用，衡情對於上開帳戶是否合法使用乙節應有合理之懷
      疑，被告將前開帳戶資料交予他人，其對於自己所交付之
      帳戶將用以作為不法用途應有所認識，再參以利用他人帳
      戶從事詐欺取財之犯行，復早為傳播媒體廣為報導，依被
      告之社會經驗，自應具有相當之智識能力判斷其提供上開
      帳戶之存款簿、提款卡等供他人使用，有幫助從事詐欺取
      財犯行之人士利用上開帳戶，從事連續詐欺取財犯行之可
      能，可見縱令因而幫助他人從事詐欺取財之犯行，亦不違
      反其本意，其有幫助他人詐欺取財犯行之故意甚明。
（七）綜上所述，被告前揭所辯各節，要係事後卸責之詞，不能
      採信。本件事證明確，被告上揭幫助詐欺取財犯行，洵堪
      認定，應予依法論科。
二、按刑法上之幫助犯，係對於犯罪與正犯有共同之認識，而以
    幫助之意思，對於正犯資以助力，而未參與實施犯罪之行為
    者而言（最高法院75年度臺上字第1509號、84年度臺上字第
    5998號、88年度臺上字第1270號判決參照）；是以，如未參
    與實施犯罪構成要件之行為，且係出於幫助之意思提供助力
    ，即屬幫助犯，而非共同正犯。本案被告雖提供如附表一所
    示之3 家金融機構帳戶供他人詐欺取財使用，然被告並未參
    與實施詐術之行為，且亦無證據證明被告參與實施詐欺取財
    犯行之構成要件行為，是被告提供如附表一所示之帳戶行為
    ，僅係參與詐欺取財構成要件以外之行為，自應論以幫助犯
    ，而非共同正犯。是核被告所為，係犯刑法第339 條第1 項
    詐欺取財罪之幫助犯。被告先後2 次提供帳戶供他人使用以
    幫助他人遂行詐欺取財犯行，時間緊接，方法相同，觸犯構
    成要件相同之罪名，顯係基於概括犯意反覆為之，為幫助犯
    之連續犯，應依刑法第56條之規定，論以1 罪。另被告係幫
    助犯，爰依刑法第30條第2 項之規定，按正犯之刑減輕之，
    被告刑度同時有加減，應先加後減。再檢察官雖未就被告幫
    助他人詐騙被害人丙○○之犯罪事實聲請簡易判決處刑，惟
    此部分與被告前揭幫助他人詐騙被害人乙○○之犯行間有連
    續犯之裁判上一罪關係，為聲請簡易判決效力所及，本院自
    應併予審理，附此敘明。
三、原審予以論罪科刑固非無見，惟查：臺灣高雄地方法院檢察
    署94年度偵字第17579 號移送併辦被告幫助詐欺集團詐騙丙○○部分，原審未及審酌，亦有未合，檢察官提起上訴指摘
    及此，為有理由，自應由本院將原判撤銷改判。爰審酌被告
    提供帳戶供他人使用，不僅造成執法機關不易查緝犯罪行為
    人，嚴重危害社會治安，助長社會犯罪風氣，更造成被害人
    求償上之困難，犯後又否認犯行，難謂有悔悟之心，惟念及
    被告本身並無實際參與詐欺取財之犯行，其犯罪情節尚非嚴
    重，並參以被告提供之帳戶數量為3 個，被害人遭詐騙之金
    額達27萬餘元等一切情狀，仍如原審量處如主文所示之刑，
    並諭知易科罰金之折算標準，以資懲儆。
據上論斷，應依刑事訴訟法第455 條之1 第1 項、第3 項、第36
9 條第1 項前段、第364 條、第299 條第1 項前段，刑法第30條
第1 項前段、第2 項、第339 條第1 項、第56條、第41條第1 項
前段，罰金罰鍰提高標準條例第1 條前段、第2 條，判決如主文
。
本案經檢察官甲○○到庭執行職務。
中　　華　　民　　國　　94　　年　　12　　月　　15　　日
                  刑事第四庭  審判長法　官　郭玫利
                                    法　官  陳振嘉
                                    法  官  林意芳
以上正本證明與原本無異。
不得上訴。
中　　華　　民　　國　　94　　年　　12　　月　　15　　日
　　　　　　　　　　　　　　　　　  書記官  曾秀鳳
附錄本案論罪科刑法條全文：
刑法第339條第1項
意圖為自己或第三人不法之所有，以詐術使人將本人或第三人之
物交付者，處5 年以下有期徒刑、拘役或科或併科1 千元以下罰
金。
附表一：丁○○出售之帳戶
┌──┬───┬──────┬──────┬──────┐
│編號│戶  名│開立帳戶時間│金融機構名稱│帳        號│
├──┼───┼──────┼──────┼──────┤
│ １ │丁○○│92年04月11日│華南商業銀行│000000000000│
│    │      │            │岡山分行    │            │
├──┼───┼──────┼──────┼──────┤
│ ２ │丁○○│86年04月11日│中國國際商業│00000000000 │
│    │      │            │銀行岡山分行│            │
├──┼───┼──────┼──────┼──────┤
│ ３ │丁○○│83年02月14日│第一商業銀行│000-00000000│
│    │      │            │岡山分行    │222         │
└──┴───┴──────┴──────┴──────┘
附表二：詐欺集團之詐騙方法
┌──┬───┬─────────────┬─────┐
│編號│時  間│詐      騙      方      式│ 詐騙金額 │
│    │      │                          │（新台幣）│
├──┼───┼─────────────┼─────┤
│ １ │94年03│自稱「中央存保局股份有限公│180,981元 │
│    │月17日│司潘主任」之姓名年籍不詳成│          │
│    │16時許│年人，撥打電話至彰化縣芬園│          │
│    │      │鄉○○村○○路○ 段284 巷28│          │
│    │      │號乙○○住處，佯稱乙○○之│          │
│    │      │萬泰銀行信用卡款項金額未繳│          │
│    │      │，身份證遭冒用申請信用卡有│          │
│    │      │使用款項未繳下個月扣款，並│          │
│    │      │指示其至第一商業銀行辦理銷│          │
│    │      │除信用卡手續，並為取信卓金│          │
│    │      │雄而留下00-00000000 電話號│          │
│    │      │碼及台北市○○路3 號11樓之│          │
│    │      │住址資料，致乙○○信以為真│          │
│    │      │，隨即於同日17時許，至附近│          │
│    │      │第一商業銀行提款機，依其指│          │
│    │      │示操作，結果卻以轉帳方式分│          │
│    │      │別匯出新台幣40,492、40,490│          │
│    │      │元至丁○○上開華南商業銀行│          │
│    │      │之帳戶內，及99,999元至羅銘│          │
│    │      │忠上開中國國際商業銀行之帳│          │
│    │      │戶內。                    │          │
├──┼───┼─────────────┼─────┤
│ ２ │94年04│自稱「萬泰銀行行員」之姓名│99,983元  │
│    │月08日│年籍不詳成年男子，撥打電話│          │
│    │15時20│至台北市○○區○居街108 巷│          │
│    │分許  │16 號2樓丙○○住處，佯稱其│          │
│    │      │現金卡遭複製後預借8 萬元，│          │
│    │      │致丙○○信以為真，遂於同日│          │
│    │      │16 時23 分許，至台北市大安│          │
│    │      │區六張黎郵局提款機，依其指│          │
│    │      │示操作，以轉帳方式匯出新台│          │
│    │      │幣99,983元至丁○○上開第一│          │
│    │      │商業銀行之帳戶。          │          │
└──┴───┴─────────────┴─────┘
